【裁判字號】    98,判,933
【裁判日期】    980813
【裁判案由】    綜合所得稅
【裁判全文】
最  高  行  政  法  院  判  決
                                       98年度判字第933號
上  訴  人  甲○○
訴訟代理人  袁震天律師
            彭玉華律師
            徐沛然律師
被 上訴 人  財政部高雄市國稅局
代  表  人  乙○○
上列當事人間綜合所得稅事件，上訴人不服中華民國96年8月8日
高雄高等行政法院96年度訴字第226號判決，提起上訴，本院判
決如下：
    主  文
原判決廢棄，發回高雄高等行政法院。
    理  由
一、上訴人及其配偶楊美瑳係華泰電子股份有限公司（下稱華泰
    公司）股東，該公司民國（下同）93年度辦理減資收回所持
    有符合88年12月31日修正前（下同）促進產業升級條例（下
    稱促產條例）規定之緩課股票，分別計19,072,596股及7,66
    7,865股，每股面額新臺幣（下同）10元，總金額267,408,4
    80元。惟上訴人於辦理93年度綜合所得稅結算申報時，依據
    華泰公司開立之緩課股票轉讓所得申報憑單所載，列報營利
    所得190,725,960元及76,678,650元，並於申報書中附註「
    此項所得本人有異議，會依行政程序提請退稅」。被上訴人
    初查乃依上訴人自行申報及查得資料，全數計入上訴人93年
    度綜合所得總額課稅，並核定應納稅額111,961,284元，減
    除投資抵減稅額55,980,642元，扣繳稅額及可扣抵稅額1,57
    5,080元及自繳稅額54,405,562元，應補（退）稅額0元。嗣
    被上訴人再依華泰公司之股務代理中國信託商業銀行股份有
    限公司（下稱中信商銀）因華泰公司原減資比率更改，於94
    年10月20日申請更正該減資收回之緩課股票股數為19,072,8
    72股及7,667,976股，被上訴人據而核定變更上訴人及其配
    偶營利所得為190,728,720元及76,679,760元，並就其差額
    第2次發單補徵稅額1,606元。上訴人不服，申請復查，未獲
    變更，循序提起訴願及行政訴訟，均遭駁回，乃提起本件上
    訴。
二、上訴人起訴主張：(一)依促產條例第16條之規定，緩課股票不
    但「課稅時點」延緩至法定事由發生年度，且其「課稅所得
    額」之計算方法亦特別改採轉讓價格與面額從低法。訴願決
    定卻罔顧法律明文規定，刻意扭曲上開規範意旨，竟宣稱「
    與課徵時點該股票之市價無涉」，顯然牴觸租稅法律主義。
    (二)形式減資並非轉讓，公司辦理減資以彌補虧損，純為銷除
    股份，根本即不具備交易性質，並非股票之「轉讓」。且形
    式減資與實質減資大異其趣，訴願決定以形式減資會計帳上
    沖轉金額10元，誤認為該金額即是緩課股票之移轉價格，誠
    屬誤會。縱認公司減資屬股票之轉讓，亦非以面額每股10元
    計算，否則有違租稅公平與所得實現原則，尚有懲罰公司、
    產生重複課稅等諸多違誤弊病存在。(三)基於緩課股票所得額
    轉讓價格與面額從低法之原則，不論以實際轉讓價格，抑或
    以減資前、後股票市價總值差額等不同計算方法，皆得出轉
    讓緩課股票所得額為0元。臺中高等行政法院94年度訴字第
    162號及第434號判決均採減資前、後股票市價總值差額之計
    算方法；現存於立法院關於減資彌補虧損收回緩課股票之諸
    多修法版本，亦回歸實質課稅原則與量能課稅原則思考，或
    以給付股東之金額計算，或根本不計入所得額課稅，全面揚
    棄以面額10元計入所得額課稅之不合理計算方式等語，爰求
    為判決撤銷訴願決定及原處分（復查決定含原核定處分）。
三、被上訴人則以：按行為時（下同）所得稅法第14條第1項第1
    類、促產條例第16條規定及財政部85年9月4日台財稅第8519
    10761號函釋，上訴人及其配偶持有華泰公司初始以未分配
    盈餘轉增資配發股東股票股利，其原始即分別為個人綜合所
    得稅課稅基礎之營利所得。惟因公司股東取得符合促產條例
    第16條規定之新發行記名股票，可享受於取得年度得免予計
    入股東所得課稅之獎勵，而暫緩課徵股東該年度之營利所得
    ，惟此乃政府為獎勵投資或促進產業升級而採取之管制性誘
    導租稅之一種，並非准許其就股票之取得不予課稅，而僅是
    給予「延緩所得計入時點」之優惠而已，亦即此等股票經股
    東選擇緩課者，即擬制該緩課股票所構成之所得在配股年度
    尚未實現，惟於日後一旦將該股票移轉、贈與或作為遺產分
    配而移轉他人之時，或於緩課原因消失之時，被上訴人即以
    之作為該股票所得實現之時點，課徵該股票股利之所得稅。
    又依前揭函釋，公司辦理減資收回符合促產條例第16條及第
    17條規定之緩課股票，屬於股票轉讓之性質，應歸課減資收
    回年度之股東所得稅。準此，華泰公司93年度辦理減資收回
    符合促產條例第16條及第17條規定之緩課股票，其緩課原因
    不復存在，自應歸課股東93年度之所得稅。且依財政部92年
    5月14日台財稅第0920453163號函釋及促產條例第16條第2項
    即定明此類股票於轉讓、贈與或作為遺產分配時，「面額部
    分」應作為轉讓、贈與或作為遺產分配時所屬年度之所得，
    申報課稅，即以股票面額為計稅基礎，與課徵時點該股票之
    市價無涉。上訴人既持有系爭股票適用緩課，而享有延緩所
    得計入時點之優惠，復於緩課原因消失後，再行主張系爭緩
    課股票之轉讓總價為0元，並無所得，顯無理由。次按公司
    法第168條及第280條規定，公司減資分有實質上減資及形式
    上減資兩種，然無論係辦理減資發還股款，再由股東交付資
    金予公司填補虧損，或由股東先交付資金予公司填補虧損，
    再辦理減資發還股本，公司辦理減資與彌補虧損乃分屬不同
    行為。從而，未分配盈餘轉增資、減資及彌補虧損各有不同
    要件，未可一概而論，自不宜將累積未分配盈餘轉增資、減
    資及彌補虧損三者程序簡化，而混淆個人綜合所得稅取得年
    度之認定及營利事業會計年度之確定，是被上訴人依法併課
    上訴人93年度綜合所得稅，並無違誤等語，資為抗辯，求為
    判決駁回上訴人在原審之訴。
四、原審駁回上訴人在原審之訴，係以：(一)按個人股東取得被投
    資公司分配之股利，屬於股東之營利所得，應併入取得年度
    之綜合所得總額中課徵所得稅，為所得稅法第14條第1項第1
    類第1款所明定。而公司以未分配盈餘轉增資配發股東之股
    票股利，如公司將之用於增資用途，符合獎勵投資條例第13
    條及促產條例第16條規定，則暫緩課徵股東該年度之營利所
    得，此乃政府為獎勵投資或促進產業升級而採取之管制性誘
    導租稅之一種，核其性質並非所得之免課，僅係緩課，亦即
    此等股票股利經股東選擇緩課者，即擬制該緩課股票所構成
    之所得在配股年度尚未實現，而於日後一旦有將該股票轉讓
    、贈與或作為遺產分配而移轉他人之時，即作為該股票所得
    實現之時點，而課徵該股票股利之所得稅。是以獎勵投資條
    例第13條及促產條例第16條規定所稱之股票轉讓既係為決定
    緩課股票所得實現之意義，則此所謂之轉讓自不以股權的買
    賣為限，倘股權的移動具有經濟的實質時，亦為上開條文所
    稱之轉讓。次按公司法第168條第1項及第168條之1規定可知
    ，公司以減資彌補虧損，係由股東會決議同意以其股本彌補
    虧損，從而彌補虧損後，股本相對變小，股份自隨之銷除，
    換言之，此種減資彌補虧損之股票銷除，乃因股東同意以其
    股本彌補虧損之結果，有其經濟上之實質，並非憑空放棄股
    權；否則若謂公司減資彌補虧損收回緩課股票未以現金給付
    股東，即非屬獎勵投資條例第13條及促產條例第16條之股票
    轉讓，實與該條規定之緩課原意有違。(二)上訴人及其配偶原
    取得之緩課股票，於取得年度固得免予計入股東所得課稅，
    惟此項租稅優惠，並非准許其就股票之取得不予課稅，而是
    針對取得因增資配發股票之股東給予「延緩所得計入時點」
    之優惠而已，藉以鼓勵公司將累積未分配之盈餘，以發行新
    股之方式來取代發放現金，俾使公司之資金充裕，並得運用
    於增置機器設備等用途，健全公司之財務結構。又公司為辦
    理減資以彌補累積虧損，按減資比例收回獎勵投資條例第13
    條及促產條例第16條規定核准發行之增資緩課股票時，則緩
    課原因已不復存在，自應恢復課徵被收回緩課股票股東當年
    度營利所得，自屬當然。至財政部85年9月4日台財稅第8519
    10761號函所謂「核屬股票轉讓之性質」，係說明減資收回
    緩課股票應歸課所得稅之時點，其性質等同於獎勵投資條例
    第13條及促產條例第16條所規範之「轉讓時」，其緩課原因
    不復存在，應予課稅之時點；而當公司因減資收回原依規定
    發行之股票時，其緩課原因不復存在，股東可以取回相當於
    股本（係由盈餘轉成）之對價，自應就該等收回之緩課股票
    ，按面額（即由盈餘轉成股本部分）歸課股東所得稅。倘公
    司減資係為彌補虧損，就股東而言，係以上訴人緩課股票面
    額部分之對價彌補公司之虧損，公司帳上亦係按每股面額沖
    抵虧損，故公司以緩課股票減資彌補虧損之方式，股東仍取
    得相當於每股面額之利益，與公司辦理減資收回股票，給付
    相當於其股本之現金，嗣再由股東以現金彌補公司虧損之方
    式，就公司帳上之現金及股東權益而言，並無不同。是無論
    自股東或公司面觀之，上開緩課股票之轉讓價格，均以股票
    之面額計算，且該緩課股票並非實際轉讓，而係以股本彌補
    虧損後，由公司收回註銷，故無所謂「實際轉讓價格」低於
    面額之問題，且該公司係以面額10元彌補虧損，自帳上沖抵
    虧損，是自應視同該股票移轉價格為10元，雙方始為一致，
    即依獎勵投資條例第13條及促產條例第16條前段規定，以「
    面額」計算所得課稅，而無促產條例第16條後段所規定之情
    形。至形式減資後每股淨值增加，乃因股本變小，然不論公
    司總資產及股東權益並無減少，因而增益每股淨值之故；此
    雖為形式減資之效應，但無論如何，亦屬減資後如何計算新
    股價值之問題，非可簡化為減資後每股淨值之所以增加係因
    吸收經減資銷除股票之價值而來云云，二者原因既有不同，
    自與減資所收回之緩課股票，其價格如何計算，尚難相提並
    論。(三)投資有價證券本身即應負擔股票價格下跌之虧損風險
    ，並享有股票價格上漲之投資利益，依所得稅法第4條之1規
    定，證券交易所得停止課徵所得稅，證券交易損失亦不得自
    所得額中減除，則上訴人因投資華泰公司而發生虧損，與本
    件核課稅捐無涉，並無實質課稅原則適用之問題。況系爭緩
    課股票係由華泰公司收回註銷，而以股票面額每股10元收回
    系爭緩課股票彌補虧損，自帳上沖抵虧損，系爭緩課股票之
    移轉價格即為股票之面額，已詳如前述。本件被上訴人認系
    爭緩課股票仍應以面額計算所得課稅，即無不合。再者，股
    東所持有之股票要不要參加公司之減資，屬股東處分股份之
    自由，倘股東不願參加減資而於減資前處分其持股，此時緩
    課股票課稅之時點既已實現，則以此時點之轉讓價格或市價
    計算其課稅所得額，應無疑義。至股東願意參加減資而以其
    股本每股10元彌補公司虧損，應以每股面額10元計算該減資
    收回緩課股票之所得額，亦係該股東決議同意之結果，要與
    租稅公平無關等詞，為其判斷之基礎。
五、本院查：
(一)、按97年1月9日增訂公布促產條例第19條之4：「（第1項）公
    司股東取得符合本條例於中華民國88年12月31日修正前第16
    條及第17條規定之新發行記名股票，於公司辦理減資彌補虧
    損收回股票時，上市、上櫃公司應依減資日之收盤價格，未
    上市、未上櫃公司應依減資日公司股票之每股資產淨值，計
    入減資年度該股東之所得額課稅。但減資日之收盤價格或資
    產淨值高於股票面額者，依面額計算。（第2項）前項規定
    ，於獎勵投資條例施行期間取得之緩課股票，準用之。」嗣
    97年6月11日增訂公布促產條例第19條之4第3項：「（第3項
    ）本條例中華民國97年1月9日修正公布施行前已發生尚未核
    課確定之案件，准予適用。」而增訂公布促產條例第19條之
    4第3項規定之立法理由為：「本條例於96年12月21日經本院
    三讀修正通過，惟並無追溯適用之規定，於法令適用上，僅
    對該條文施行後公司依法辦理減資彌補虧損，收回適用該條
    例緩課規定記名股票之案件始有其適用，至於在97年1月11
    日本條例施行以前辦理減資之是類案件尚未核課確定者，則
    無法適用。為期明確，爰建議增訂第3項，對於該條文公布
    施行前已發生尚未核課確定（如復查或行政救濟中）之案件
    ，亦准予該條之適用。」準此，公司股東取得符合促產條例
    於88年12月31日修正前第16條及第17條之新發行記名股票（
    該條例第19條之4第1項規定之股票）或於獎勵投資條例施行
    期間取得之緩課股票（該條例第19條之4第2項規定之股票）
    ，於公司辦理減資彌補虧損收回股票時，區分情形各依該條
    例第19條之4第1項之規定計算該收回股票之金額計入減資年
    度該股東之所得額課稅，且此規定於該條例97年1月9日修正
    公布施行前已發生尚未核課確定之案件，亦准予適用，即採
    溯及既往原則。
(二)、本件依原審所確定之事實，上訴人及其配偶係華泰公司股東
    ，93年度因華泰公司辦理減資彌補虧損收回符合88年12月31
    日修正前促產條例規定之緩課股票，分別計19,072,596股及
    7,667,865股，因當時尚未增訂公布促產條例第19條之4規定
    ，被上訴人遂依系爭收回股票面額即每股10元計算其金額計
    入93年度上訴人之所得額課稅，上訴人不服，提起行政救濟
    ，迨原審於96年8月8日以96年度訴字第226號判決駁回其在
    原審之訴後，97年6月11日增訂公布促產條例第19條之4第3
    項規定，而於同年月13日施行，是本件乃屬「促產條例97年
    1月9日修正公布施行前已發生尚未核課確定之案件」，依促
    產條例第19條之4第3項規定，得溯及既往適用促產條例第19
    條之4第1項規定，原判決未及適用該規定，區分各該情形依
    該條例第19條之4第1項之規定計算系爭收回股票之金額計入
    93年度上訴人之所得額課稅，自有未洽，上訴人據以指摘，
    為有理由，應將原判決廢棄，發回原審法院審理，以符法制
    。
六、據上論結，本件上訴為有理由。依行政訴訟法第256條第1項
    、第260條第1項，判決如主文。
中    華    民    國    98    年    8     月    13    日
                    最高行政法院第三庭
                        審判長法官  高  啟  燦
                              法官  黃  淑  玲
                              法官  王  德  麟
                              法官  黃  合  文
                              法官  吳  慧  娟
以  上  正  本  證  明  與  原  本  無  異
中    華    民    國    98    年    8     月    13    日
                              書記官  張  雅  琴


司法院資訊處製作；財團法人民間司法改革基金會備份。
